【裁判字號】    95,判,1789
【裁判日期】    951031
【裁判案由】    臺灣地區與大陸地區人民關係條例
【裁判全文】
最  高  行  政  法  院  判  決
                                     95年度判字第01789號
上  訴  人  乙○○
輔  佐  人  湯  岩
被 上訴 人  內政部警政署入出境管理局
代  表  人  甲○○
上列當事人間因臺灣地區與大陸地區人民關係條例事件，上訴人
不服中華民國94年4月28日臺北高等行政法院93年度訴字第1784
號判決，提起上訴。本院判決如下：
    主  文
上訴駁回。
上訴審訴訟費用由上訴人負擔。
    理  由
壹、本件上訴人主張：依大陸地區人民進入臺灣地區許可辦法（
    下稱許可辦法）第16條第2項規定可知，被保證人若更換保
    證後，則原保證人之責任隨之解除。從而，上訴人之保證責
    任因婚姻關係消滅，且被保證人更換保證人，因而解除。況
    許可辦法第16條第2項規定，是指被保證人的責任，而非保
    證人的責任，此從「保證人無法保證時被保證人應更換保證
    人」觀之，即可明瞭。而原審卻將被保證人應負之責，加諸
    上訴人，顯屬適用法規不當之違法，而其又沒說明為何未能
    解除上訴人之保證責任，亦屬理由不備之違法。次查許可辦
    法中並無「出境之翌日起算」之規定，只有該法第18條第2
    項前段規定來臺停留期間「自入境之翌日起算」，而原審否
    認該第18條之規定，另外自行解釋同法第l6條第3項1至3年
    之限制時間，應自「強制出境之翌日起算」，如果無強制出
    境時，則保證責任永遠不能解除，顯有不當。況法律解釋權
    在大法官，法院只有依法審判之責，不得逾越解釋。另原審
    認為林寶玉逾期停留至民國（下同）94年1月24日離境，惟
    查所有訴訟資料，均無林寶玉於94年1月24日離境之記載。
    原審既未說明依據何項資料，確定林女已於94年1月24日離
    境，且未述明林女如何離境，亦有理由不備之違法。況原審
    既否認許可辦法第18條第2項前段規定之「停留期間自入境
    之翌日起算」，卻認定林女「逾期停留」至94年1月24日離
    境，此前後矛盾，顯屬理由矛盾之違法，爰請求廢棄原判決
    。
貳、被上訴人未提出上訴答辯狀。
參、原審斟酌全辯論意旨及調查證據之結果，以：查上訴人本為
    訴外人林寶玉之保證人，雖之後於91年2月5日與林寶玉離婚
    ，然上訴人並未依許可辦法第16條第2項規定，解除其保證
    責任，是依同條第1項第3款之規定，上訴人應協助有關機關
    將林寶玉強制出境。然被上訴人歷次通知上訴人補具林寶玉
    出境之說明，上訴人均未能提出，足見上訴人並未協助將林
    寶玉強制出境，即未能履行協助將林寶玉強制出境之保證責
    任，依同條第3項規定，主管機關之被上訴人得視情節輕重
    ，1年至3年內不予受理上訴人代大陸地區人民申請進入臺灣
    地區。次查許可辦法第18條第2項前段規定「前項各款停留
    期間，均自入境之翌日起算。」，足見該項規定僅適用於同
    條文第1項，而非屬於該許可辦法之原則性規定。至於許可
    辦法第16條第3項「1年至3年」之期間如何起算，依該規定
    所欲達成之行政目的觀之，其規定乃以加重保證人責任為手
    段，欲避免發生大陸地區人民在臺灣地區逾期停留、非法工
    作或偽冒親屬等情形，此由「訂定理由」乃明確解釋「第3
    項所稱1年至3年，係指經強制入出境之翌日起算」，應可明
    瞭。本件上訴人保證入境之林寶玉逾期停留至94年1月24日
    離境，迄今仍未達於不予受理之限制期間，故上訴人主張從
    林寶玉入境時起算，已超過被上訴人不予受理上訴人代申請
    之期間云云，於法不合，尚不足採。從而，被上訴人以上訴
    人未能履行系爭保證責任為由，否准上訴人代吳寶珠來臺探
    親之申請，於法並無違誤。訴願決定遞予維持，亦無不合。
    上訴人聲請撤銷，並請求作成准予吳寶珠來臺探親之處分，
    為無理由，乃判決駁回上訴人在原審之訴。
肆、本院按：
  (一)「大陸地區人民非經主管機關許可，不得進入臺灣地區；前
    2項許可辦法，由有關主管機關擬訂，報請行政院核定後發
    布之。」行為時臺灣地區與大陸地區人民關係條例第10條第
    1項及第3項各定有明文。次按「大陸地區人民申請進入臺灣
    地區，除其他法規另有規定外，應依左列順序覓臺灣地區人
    民1人為保證人：一、配偶或直系血親．．．」「前條保證
    人之責任及其保證內容如左：三、被保證人如有依法須強制
    出境情事，應協助有關機關將被保證人強制出境，並負擔強
    制出境所需之費用。」「保證人未能履行第1項所定之保證
    責任或為不實保證者，主管機關得視情節輕重，1年至3年內
    不予受理其代申請大陸地區人民進入臺灣地區、擔任保證人
    、被探親、探病之人或為團聚之對象。」行為時許可辦法第
    15條第1項第1款、第16條第1項第3款及第3項各定有明文。
  (二)經查，本件上訴人於89年10月9日與大陸地區人民林寶玉結
    婚，林寶玉於90年2月16日來臺探親，並於91年2月5日與上
    訴人離婚，林寶玉則行方不明而未離境。嗣上訴人於91年4
    月3日與大陸地區人民吳寶珠結婚，吳寶珠於同年4月25日申
    請來臺團聚，被上訴人分別於同年4月30日及8月8日以補件
    通知書通知上訴人補具前妻林寶玉何時離境之說明，以憑辦
    理，然上訴人逾期未補件；吳寶珠於92年10月27日再次申請
    來臺團聚，被上訴人於同年11月10日再以補件通知書通知上
    訴人補具前妻林寶玉出境之說明，上訴人仍未能提出該證明
    ，並於93年1月16日提出陳情，被上訴人以93年2月9日境平
    彥字第09320024740號書函復知上訴人，略以：經查台端前
    任配偶林寶玉於90年2月16日來臺探親，迄今在臺逾期停留
    尚未離境，台端為被探對象暨保證人，依許可辦法第16條第
    3項…，仍請促前任大陸配偶林寶玉出境，再行辦理。上訴
    人不服，提起訴願，亦遭駁回，乃提起本件行政訴訟。原審
    斟酌全辯論意旨及調查證據之結果，將原決定及原處分均予
    維持，駁回上訴人之訴，核無違誤。
  (三)復查，依前引許可辦法第16條第1項第3款之規定，上訴人應
    協助有關機關將林寶玉強制出境。然被上訴人歷次通知上訴
    人補具林寶玉出境之說明，上訴人均未能提出，足見上訴人
    並未協助將林寶玉強制出境，即未能履行協助將林寶玉強制
    出境之保證責任，依同條第3項規定，被上訴人自得視情節
    輕重，1年至3年內不予受理上訴人代大陸地區人民申請進入
    臺灣地區。至於同條第2項規定係保證人無法負保證責任時
    ，被保證人應負一個月內更換保證人之規定，尚難據此推論
    具有被保證人更換保證人事由，原保證人之責任即當然免除
    ，仍應於保證人無法負保證責任時，被保證人已確實依同條
    第2項規定更換保證人後，前保證人之保證責任始得免除。
    經查，本件上訴人除提出與林寶玉離婚之證據外，並無被保
    證人林寶玉更換保證人之證據，上訴人既未踐行行為時大陸
    地區人民進入臺灣地區許可辦法第16條第2項賦予保證人事
    前免責之規定，即應適用同條第3項所規定「1年至3年內不
    予受理上訴人代大陸地區人民申請進入臺灣地區」之法律效
    果。玆上訴人事後又未善盡協助執行林寶玉強制出境，自應
    依法限制其再提出之大陸地區人民之入境申請。
  (四)上訴意旨復主張依行為時許可辦法第18條第2項之規定，同
    法第16條第3項「1年至3年」之管制年限，應自「入境之翌
    日」起算，是以從林寶玉入境時起算，已超過被上訴人不予
    受理上訴人代申請之期間云云。惟按許可辦法第16條第3項
    「1年至3年」之期間如何起算，依該規定所欲達成之行政目
    的觀之，其規定乃以加重保證人責任為手段，欲避免發生大
    陸地區人民在臺灣地區逾期停留、非法工作或偽冒親屬等情
    形，此由該辦法之「訂定理由」明確解釋「第3項所稱1年至
    3年，係指經強制入出境之翌日起算」，應可明瞭。至於同
    辦法第18條第2項前段（現行辦法第20條第2項）係規定「前
    項各款停留期間，均自入境之翌日起算。」，足見該項規定
    僅適用於同條文第1項，而非屬於該許可辦法之原則性規定
    。又上開管制僅1年至3年內不予受理上訴人代大陸地區人民
    申請進入臺灣地區，係屬為維護國家安全、為加重大陸地區
    入境者保證人之責任，自為必要，應符合比例原則。至於同
    辦法第18條第3項之其他管制如被探視、探病之人或為團聚
    之對象等等，與本案無涉，自無予以加以深究之必要。
  (五)另查本件係屬課予義務訴訟，並非撤銷訴訟，尚無行政訴訟
    法第124條自認限制規定之適用，先此敘明。況上訴人保證
    入境之林寶玉逾期停留至94年1月24日離境，此業經被上訴
    人訴訟代理人於94年4月21日言詞辯論中提及，經審判長諭
    知兩造對於事實部分有無爭執，上訴人輔佐人及被上訴人訴
    訟代理人當庭明確陳述無爭執，且離境事實甚為明確，顯無
    依職權調查其他證據之必要，原判決逕認該離境之事實為真
    正，是以雖無其他書面證據，亦難認為違法。上訴意旨以：
    訴訟資料，均無林寶玉於94年1月24日離境之記載。原審既
    未說明依據何項資料，確定林女已於94年1月24日離境，且
    未述明林女如何離境，亦有理由不備之違法云云，並非可採
    。
  (六)上訴人本為林寶玉之保證人，雖之後於91年2月5日與林寶玉
    離婚，上訴人並未依許可辦法第16條第2項規定，解除其保
    證責任，是依同條第1項第3款之規定，上訴人應協助有關機
    關將林寶玉強制出境。然被上訴人歷次通知上訴人補具林寶
    玉出境之說明，上訴人均未能提出，足見上訴人並未協助將
    林寶玉強制出境，即未能履行協助將林寶玉強制出境之保證
    責任，依同條第3項規定，主管機關之被上訴人得視情節輕
    重，1年至3年內不予受理上訴人代大陸地區人民申請進入臺
    灣地區。且林寶玉迄今仍未達於不予受理之限制期間，故上
    訴人主張從林寶玉入境時起算，已超過被上訴人不予受理上
    訴人代申請之期間云云，於法不合，尚不足採。
  (七)從而，被上訴人以上訴人未能履行系爭保證責任為由，否准
    上訴人代吳寶珠來臺探親之申請，於法並無違誤。訴願決定
    遞予維持，亦無不合。上訴人徒執前詞，聲請撤銷，並請求
    作成准予吳寶珠來臺探親之處分，為無理由，原判決予以駁
    回，尚無違誤。上訴論旨，仍執前詞，指摘原判決違誤，求
    予廢棄，難認有理由，應予駁回。
據上論結，本件上訴為無理由，爰依行政訴訟法第255條第1項、
第98條第3項前段，判決如主文。
中    華    民    國    95    年    10    月    31    日
                  第一庭審判長法  官  葉  振  權
                              法  官  陳  秀  美
                              法  官  劉  鑫  楨
                              法  官  梁  松  雄
                              法  官  劉  介  中
以  上  正  本  證  明  與  原  本  無  異
中    華    民    國    95    年    11    月    2     日
                              書記官  吳  玫  瑩


司法院資訊處製作；財團法人民間司法改革基金會備份。
